臺灣高等法院民事判決
109年度家上字第247號
上  訴  人  Α０１  
訴訟代理人  黃泓勝律師
被 上訴 人  Α０２ 
訴訟代理人  呂秋𧽚律師 
            張子特律師
複  代理人  彭繹豪律師            
上列當事人間請求離婚等事件，上訴人對於中華民國109年7月7
日臺灣新北地方法院109年度婚字第49號、109年度家婚聲字第15
號第一審判決提起上訴，本院於110年10月13日言詞辯論終結，
判決如下：
    主      文
上訴駁回。
第二審訴訟費用由上訴人負擔。
    事實及理由
壹、程序方面：
    按臺灣地區人民與大陸地區人民間之民事事件，除本條例另
    有規定外，適用臺灣地區之法律；判決離婚之事由，依臺灣
    地區之法律，臺灣地區與大陸地區人民關係條例第41條第1
    項、第52條第2項分別定有明文。查上訴人Α０１係大陸地區人
    民、被上訴人Α０２係臺灣地區人民，兩造於民國87年4月30日
    結婚，於同年6月2日在臺灣辦理結婚登記等情，有戶籍謄本
    足憑（見原審卷第21頁），是本件兩造離婚事件應適用臺灣
    地區之法律，合先敘明。
貳、實體方面：
一、本訴部分　　
  ㈠上訴人主張：兩造婚後育有未成年子女甲○○（00年00月0日生
    ），甲○○自出生迄今均居住在大陸地區，被上訴人於100年
    起自大陸返台後即無意再扶養甲○○。又自103年起，兩造只
    在週末相處，已非正常夫妻關係。另被上訴人於101年或104
    年間與伊因細故爭吵，即動手傷害伊。且被上訴人於105年
    至108年間多次前往澳門賭博及嫖妓，返台與伊發生性行為
    後，將性病傳染與伊。兩造於108年8月11日為此發生激烈爭
    執，被上訴人竟要求上訴人不要再回來，終致兩造婚姻於該
    日發生無法挽回之破綻，分居至今。準此，被上訴人早對伊
    不聞不問，對於維繫感情可有可無，足見兩造主觀上無維持
    婚姻之意願，客觀上也無維持婚姻之事實，已構成難以維持
    婚姻之重大事由，爰依民法第1052條第2項請求裁判離婚。
  ㈡被上訴人則以：伊並未對上訴人施暴，前往澳門僅係單純旅
    遊，並未嫖妓，亦未感染性病，更未傳染性病給上訴人。兩
    造原同居於新北市○○區○○路00巷00號住所，因上訴人於108
    年8月11日無故離家，發生分居事實。然伊於上訴人離家後
    多次與其通話，請求上訴人返家，遭上訴人拒絕。並要求甲
    ○○來台上學、生活，就近照顧，亦因上訴人不願意配合而作
    罷，足見伊努力維繫兩造感情，對上訴人多所關愛，主觀與
    客觀上均有維持兩造婚姻之事實，兩造婚姻並未發生破綻。
    縱兩造婚姻發生破裂，亦應歸責上訴人甚明，上訴人提起本
    件離婚訴訟顯無依據。
二、反請求部分
　㈠被上訴人另以兩造仍為夫妻，本應有同居義務，上訴人卻於1
    08年8月11日後音訊全無，拒絕與伊聯繫，為此爰依民法第1
    001條之規定反請求上訴人履行同居義務。
　㈡上訴人則以兩造已難維持婚姻，伊有民法第1001條但書之不
    能同居之正當理由等語置辯。
三、原審關於上訴人之本訴及被上訴人之反請求均判決上訴人敗
    訴，上訴人均不服，提起上訴。並上訴聲明：㈠原判決廢棄
    。㈡請准兩造離婚。㈢被上訴人在第一審之反請求駁回。
    被上訴人並答辯聲明：上訴駁回。
四、查兩造於87年4月30日結婚，育有一女甲○○（00年00月0日出
    生，尚未成年），在新北市○○區○○路00巷00號（下稱共同住
    所）共同生活，上訴人於108年8月11日搬離共同住所迄今，
    兩造婚後婚姻關係現仍存續中，為兩造所不爭執，並有戶籍
    資料可稽（見原審卷第21頁、本院卷第460頁、第165至166
    頁），堪信為真。
五、本件應審究者㈠上訴人依民法第1052條第2項之規定，訴請離
    婚，是否有據？㈡被上訴人反請求上訴人應履行同居義務，
    有無理由？茲分述如下：
  ㈠上訴人依民法第1052條第2項之規定，訴請離婚，為無理由。
  1.按夫妻之一方有民法第1052條第1項各款以外之重大事由，
    難以維持婚姻者，夫妻之一方得請求離婚；但其事由應由夫
    妻之一方負責者，僅他方得請求離婚，為同法條第2項所明
    定。所謂「有前項以外之重大事由，難以維持婚姻者」，乃
    抽象的、概括的離婚事由，係民法親屬編於74年修正時，為
    因應實際需要，參酌各國立法例，導入破綻主義思想所增設
    ，其目的在使夫妻請求裁判離婚之事由較富彈性。但其事由
    應由夫妻一方負責者，僅他方得請求離婚，是其所採者為消
    極破綻主義精神，而非積極破綻主義。因此，若夫妻雙方均
    為有責時，則應衡量比較雙方之有責程度，而許責任較輕之
    一方向應負主要責任之他方請求離婚，如雙方之有責程度相
    同，則雙方均得請求離婚，以符公平，且符合民法第1052條
    第2項規定之立法目的（最高法院95年度台上字第1450號裁
    判意旨參照）。又民法第1052條第2項規定所稱「有前項以
    外之重大事由，難以維持婚姻者」，係以婚姻是否已生破綻
    而無回復之希望為其判斷之標準。而婚姻是否已生破綻無回
    復之希望，則應依客觀之標準，即難以維持婚姻之事實，是
    否已達於倘處於同一境況，任何人均將喪失維持婚姻之意願
    而定（最高法院95年度台上字第2924號裁判意旨參照）。
　⒉上訴人主張兩造婚姻於108年8月11日發生破綻，雖為被上訴
    人所否認。惟查兩造結婚後，上訴人於108年8月11日搬離共
    同住所，兩造分居，未共同生活迄今一事，為兩造所不爭執
    （見本院卷第460頁）。而上訴人自分居後，將手機更換，
    且未將聯絡方式告知被上訴人，對於被上訴人所傳送之通訊
    軟體LINE訊息（下稱Line訊息）多未予讀取，有該軟體訊息
    截圖可稽（見本院卷第131至137頁、第257頁）。被上訴人
    雖否認兩造婚姻已生破綻，然於上訴人搬離共同住所後，僅
    傳送訊息聯絡，亦未積極探詢上訴人之聯繫方式。準此，兩
    造於分居期間，並未就造成婚姻裂痕積極修補關係，甚無往
    來，足認兩造間欠缺婚姻關係之互信及誠摯之感情基礎，婚
    姻於108年8月11日已生破綻。
  ⒊上訴人主張被上訴人於101年或104年間對其施暴、對甲○○自1
    00年返台以後不加聞問云云，惟為被上訴人所否認。經查，
    上訴人主張被上訴人對其施暴，固據提出101年10月16日家
    庭暴力事件通報表（下稱系爭通報表）及證人乙○○即上訴人
    姐姐之證言為憑（見原審卷第159頁、第170至177頁）。然
    系爭通報表僅係上訴人之報案紀錄，上訴人自陳並無驗傷單
    。而乙○○則證稱其於104年間，僅係聽聞上訴人之告知，得
    知上訴人遭被上訴人掐脖子，然並未親自見聞等語（見原審
    卷第145頁、第171至172頁），上訴人主張被上訴人於101年
    或104年對上訴人施暴乙節，已非無疑。況上訴人之前揭主
    張縱屬真實，惟與兩造婚姻於108年8月11日發生破綻時點，
    已有相當時日，亦難認因此造成兩造婚姻破裂。再者，被上
    訴人主張其要求甲○○來台上學、生活，就近照顧，因上訴人
    不願意配合而作罷等語，業據證人丙○○即被上訴人之女證稱
    ：被告（即被上訴人）一直有要求原告（即上訴人）將甲○○
    接回臺灣，並登記臺灣身份，但原告一直不肯，且原告也不
    想讓甲○○回台生活等語（見原審卷第168頁）。乙○○亦證稱
    ：甲○○在大陸出生，拿大陸身分證，與外婆居住在重慶，曾
    聽上訴人提及因此決定甲○○不回臺灣等語（見原審卷第174
    頁），被上訴人前揭主張，應屬可信。乙○○另證稱甲○○確實
    來台探親二次，參以被上訴人主張其於甲○○來台停留期間，
    會陪同出遊，亦有108年9月間出遊照片可證（見原審卷第59
    頁、第170頁），足認上訴人主張被上訴人自100年返台，對
    甲○○不加聞問，不足採信。
　⒋上訴人另稱：被上訴人在澳門嫖妓，返台後與伊發生性行為
    ，將性病（即HPV病毒，下稱系爭病毒）傳染給伊，伊因此
    與被上訴人發生爭執，並離家云云，提出子宮頸人類乳突病
    毒檢驗報告（下稱系爭檢驗報告）、陳其昌婦產科就診紀錄
    為憑（見本院卷第77至79頁），被上訴人對於該等證物形式
    雖不爭執，惟否認其嫖妓、或感染系爭病毒。經查，上訴人
    對於被上訴人感染系爭病毒之事實，並未舉證以實其說，則
    其主張被上訴人將系爭病毒傳染給上訴人乙節，已難認真實
    。再者，系爭檢驗報告記載上訴人於106年1月14日採檢、同
    年1月17日檢驗，結果為：「陽性反應：有高危險致癌型人
    類乳突病毒感染，請立即回診做進一步追蹤檢查」，固足認
    上訴人確感染系爭病毒。然系爭病毒之傳染途徑可經由性接
    觸或外部性器接觸帶有系爭病毒之物品，此有衛生服務部國
    民健康署之健康主題網路專欄、衛生署疾病管制局中區傳染
    病防治醫療網報告可證（見本院卷第321頁、第352頁、第35
    4頁），陳其昌婦產科回函亦持相同見解（見本院卷第396頁
    ），則上訴人執前揭檢驗報告，不足以證明被上訴人有嫖妓
    而感染性病傳染予伊。至陳其昌婦產科之就診紀錄，僅能證
    明上訴人於108年8月5日、同年8月8日因外陰部白帶多及搔
    癢至該婦產科就診，並無法證明就診原因係感染系爭病毒，
    此經陳其昌婦產科回函明確（見本院卷395頁），則上訴人
    僅以被上訴人為其唯一性伴侶即認被上訴人早於105年9月18
    日自澳門返台後將系爭病毒傳染予伊云云，顯屬無據，難以
    採信。
　⒌本件兩造來自不同家庭，所受教育、家庭背景、生活習慣均
    有不同，對事物看法本難求一致，彼此間因個性、思想、立
    場等差異，溝通不良，而起勃谿，本為任何夫妻都有可能發
    生之事，夫妻雙方當求彼此相互尊重、包容體諒、適度忍讓
    之態度及「同理心」之角度進行溝通與相處，方能共營和諧
    圓滿幸福之家庭生活。然上訴人於108年8月11日逕自搬離兩
    造婚後共同居所，已如前述，而被上訴人於兩造分居期間，
    雖無積極修補婚姻裂痕，然其仍多次傳送簡訊提醒上訴人疫
    苗接種、延長居留，同時希望其返家，並願安排婚姻諮商等
    情，有Line訊息截圖為證（見本院卷第133頁至138頁、第25
    7頁）。至上訴人指摘被上訴人至澳門嫖妓感染性病而傳染
    與伊，並搬離共同住所致兩造分居迄今，惟其未能舉證證明
    被上訴人嫖妓、染病各節為真實。本院審酌上情，認兩造之
    婚姻發生難以繼續維持之重大事由，且上訴人之可歸責程度
    ，顯高於被上訴人，應屬明灼。從而，揆諸上開規定及說明
    意旨，上訴人依民法第1052條第2項規定，請求判決伊與被
    上訴人離婚，為無理由，不應予准許。
  ㈡被上訴人反請求上訴人應履行同居義務，為有理由。   
  ⒈按夫妻互負同居之義務，但有不能同居之正當理由者，不在
    此限，民法第1001條定有明文。
  ⒉查上訴人依民法第1052條第2項規定，訴請離婚，既不准許，
    兩造即互負同居之義務，則被上訴人依前揭法本文規定請求
    上訴人應與其同居，即屬有據，應予准許。至於上訴人離家
    前之兩造共同居所業經被上訴人陳明（見本院卷第263頁）
    ，上訴人徒以同居處所不明拒絕履行同居云云，亦屬無據。
六、從而，上訴人依民法第1052條第2項規定，訴請離婚，為無
    理由，不應准許，被上訴人依同法1001條反請求上訴人應履
    行同居義務，為有理由。原審為駁回上訴人之本訴，並准許
    被上訴人之反請求，於法核無違誤。上訴意旨仍執前詞，指
    摘原判決不當，求予廢棄改判，為無理由，應駁回其上訴。
七、本件事證已臻明確，兩造其餘之攻擊或防禦方法及所用之證
    據，經本院斟酌後，認為均不足以影響本判決之結果，爰不
    逐一論列，附此敘明。
八、據上論結，本件上訴為無理由。爰判決如主文。　　
中　　華　　民　　國　　110 　年　　10　　月　　27　　日
　　　　　　　　　家事法庭
                      審判長法  官  賴劍毅
                            法  官  邱靜琪
                            法  官  洪純莉
正本係照原本作成。
如不服本判決，應於收受送達後20日內向本院提出上訴書狀，其
未表明上訴理由者，應於提出上訴後20日內向本院補提理由書狀
（均須按他造當事人之人數附繕本）上訴時應提出委任律師或具
有律師資格之人之委任狀；委任有律師資格者，另應附具律師資
格證書及釋明委任人與受任人有民事訴訟法第466 條之1第1項但
書或第2項所定關係之釋明文書影本。如委任律師提起上訴者，
應一併繳納上訴審裁判費。
中　　華　　民　　國　　110 　年　　10　　月　　27　　日
　　　　　　　　　　　　　　書記官  魏汝萍